臺灣高雄地方法院民事判決             99年度重訴字第340號
原      告  張寶蘭
訴訟代理人  劉月枝
被      告  游金興
訴訟代理人  林伯祥律師
            王銘鈺律師
當事人間分配表異議之訴事件，本院民國100 年8 月11日言詞辯
論終結，判決如下：
    主   文
原告之訴駁回。
訴訟費用由原告負擔。
    事實及理由
一、原告主張：訴外人即執行債務人陸吳美於民國86年2月6日向
    原告借款新台幣（下同）1,200 萬元，其除於同日簽發到期
    日為91年2 月5 日之同額本票（下稱系爭本票）以供還款外
    ，並提出第三人所有，坐落於高雄市○○區○○段第535 、
    536 、539 、540 、541 、542 、545 、546 、549 、550
    、551 、552 、552- 1、553 、553-1 、554 、554-1 地號
    土地（以下合稱系爭土地），及同地段建號5 號即高雄市○
    ○區○○路840 號房屋、建號331 號即高雄市○○區○○路
    842 號、建號332 號即高雄市○○區○○路844 號、建號35
    8 號即高雄市○○區○○路822 巷1 弄13號、建號360 號即
    高雄市○○區○○路822 巷1 弄17號、建號368 號即高雄市
    ○○區○○路822 巷1 弄19號、建號370 號即高雄市○○區
    ○○路822 巷1 弄15號（以下合稱系爭房屋，與系爭土地合
    稱系爭房地）設定最高限額新台幣（下同）1,200 萬元之第
    二順位抵押權予原告。系爭房地嗣經訴外人即執行債權人中
    國信託商業銀行股份有限公司（下稱中信銀行）聲請拍賣抵
    押物，由本院以91年度執字第38209 號拍賣抵押物強制執行
    事件（下稱系爭執行事件）受理，原告則於98年7 月24日持
    系爭本票聲明參與分配，系爭房地業於98年5 月13 日 以總
    價57,890,000元拍定，經系爭執行事件於99年1 月8 日製成
    分配表（下稱系爭分配表）。然而系爭分配表按年息11.8%
    計算自88年10月7 日起至98年5 月13日止之利息分配予被告
    ，其採用之計息利率已逾銀行平均放款利率年息3%，其計息
    期間復逾越利息請求權5 年消滅時效，係有不當，應更正計
    息期間為自93年5 月13日起至98年5 月13日止，按年息3%計
    息始為適當，是以被告得受分配之利息僅435 萬元（即29,0
    00,000×3%×5= 4,350,000）。又被告求償之違約金亦有過
    高，應酌減1/2 ，以3,033,900 元為適當（即6,067,800 ×
    1 /2=3,033,900）。又系爭債權之讓與，並未合法通知債務
    人，其讓與不合法，且被告受讓系爭債權，是否涉及通謀虛
    偽而無效，尚有可議。故系爭執行事件拍賣執行標的物所得
    金額57,890,000元於扣除執行費900 元，及清償被告對執行
    債務人之利息債權435 萬元、違約金3,033,900 元後，尚有
    餘款50,506,100元足供清償被告本金2,900 萬元及原告之債
    權1,200 萬元。為此爰依民法第242 條代位債務人陸吳美主
    張民法第126 條、第252 條之權利，且依強制執行法第41條
    規定，提起本件訴訟。並聲明：(一)系爭執行事件之系爭分配
    表，應將被告受分配利息逾435 萬元，及受分配違約金逾3,
    03 3,900元部分予以剔除，並更正被告得分配之本金為2,90
    0 萬元。(二)系爭分配表中被告本金「分配金額欄」應更正為
    2, 900萬元。
二、被告則以：中信銀行早於民國86年間對陸吳美取得本院核發
    之86年度促字第45393 號支付命令暨其確定證明書（以下合
    稱系爭支付命令），及86年度拍字第4324號拍賣抵押物裁定
    ，嗣於87年間持前開執行名義對陸吳美聲請強制執行，並取
    得本院89年度執字7890號債權憑證（下稱系爭債權），中信
    銀行再於91年9 月2 日持前開債權憑證聲請強制執行（即系
    爭執行事件），且在系爭執行事件進行中將系爭債權讓與訴
    外人盧昱吉，盧昱吉再讓與予張孫寶蓮，張孫寶蓮再讓與予
    被告，是以被告所受讓之系爭債權並無利息請求權逾越5 年
    不行使之情事，而系爭債權計息利率、違約金計算方式則應
    受系爭支付命令既判力所及，不容原告事後片面爭執，況原
    告並非對系爭債權負履行義務之債務人，自無權請求酌減利
    息或違約金等語置辯。並聲明：原告之訴駁回。
三、兩造不爭執事項如下：
  (一)被告對系爭執行事件執行債務人之本金債權為2,900萬元。
  (二)被告為系爭房地之第一順位抵押權人，該抵押權擔保之本金
    最高限額為4,800 萬元。
  (三)陸吳美於86年2 月19日以系爭房地設定最高限額1,200 萬元
    第二順位抵押權予原告。
  (四)系爭執行事件於98年5 月13日就系爭房地進行拍賣，由執行
    債權人即被告以總價57,890,000元承受，並以其對執行債務
    人之債權抵繳。
  (五)原告於98年7月24日就系爭執行事件聲明參與分配。
  (六)原告於99年1 月27日就系爭分配表聲明異議，經本院執行處
    於99年2 月1 日將上情通知被告，被告於99年3 月19日具狀
    為反對之陳述，原告嗣於99年4 月3 日提起本件分配表異議
    之訴。
四、本件爭點如下：
（一）原告主張酌減被告對執行債務人之計息利率、違約金債權
      ，是否有據？
（二）原告就被告對執行債務人之利息債權所為時效抗辯，是否
      可採？
（三）原告主張被告之債權讓與過程有瑕疵，被告並無取得系爭
      債權，不得在分配表中受償，是否有理由?
（四）原告主張被告之本金債權2,900 萬元在系爭執行事件已全
      部受償，且其對陸吳美之本金債權1,200 萬元，得於系爭
      執行事件全部受償，有無理由？
五、原告主張酌減被告對執行債務人之計息利率、違約金債權，
    是否有據？
（一）按債務人對於有執行名義而參與分配之債權人為異議者，
      僅得以第14條規定之事由，提起分配表異議之訴。次按執
      行名義成立後，如有消滅或妨礙債權人請求之事由發生，
      債務人得於強制執行程序終結前，向執行法院對債權人提
      起異議之訴。如以裁判為執行名義時，其為異議原因之事
      實發生在前訴訟言詞辯論終結後者，亦得主張之。強制執
      行法第41條第2 項、第14條第1 項分別定有明文。準此，
      則如以裁判為執行名義時，其為異議原因之事實發生在前
      訴訟言詞辯論終結前者，則應受原確定判決既判力所及，
      而不得再以此事由提起異議之訴。
（二）經查：中信銀行對陸吳美等人有債權金額為2900萬元及自
      民國86年8 月24日起至清償日止，按年息百分之11.16 計
      算之利息，並自86年9 月25日起至清償日止，其逾期在六
      個月以內者，按上開利率百分之十，逾期六個月以上者，
      其超過六個月部分，按上開利率年息百分之二十計算之違
      約金。中信銀行為系爭房地之第一順位抵押權人，該抵押
      權擔保之本金最高限額為4,800 萬元。嗣中信銀行聲請本
      院以86年度促字第45393 號於86年11月19日對陸吳美等人
      核發號支付命令，該支付命令並於87年1 月2 日確定（以
      下稱系爭支付命令）。中信銀行並於86年間以上開抵押權
      ，聲請拍賣抵押物，經本院以86年度拍字第4324號為拍賣
      抵押物裁定。中信銀行於87年3 月間持上開裁定向本院聲
      請對債務人陸吳美等人所有之系爭房地為強制執行拍賣程
      序。又陸吳美於86年2 月6 日向原告借款1,200 萬元，並
      於86年2 月19日以系爭房地設定第二順最高限額1200萬元
      之抵押權予原告。原告於98年7 月24日就系爭執行事件聲
      明參與分配。系爭執行事件於98年5 月13日就系爭房地進
      行拍賣，由執行債權人即被告以總價57,890,000元承受，
      並以其對執行債務人之債權抵繳等情，經本院調閱上開卷
      宗查證屬實。則原告為系爭執行程序之執行債權人，其代
      位債務人陸吳美等人對於被告有執行名義之債權提起異議
      ，並進而提起分配表異議之訴，則依前揭法條規定，必以
      強制執行法第14條所規定之事由，即執行名義成立（即支
      付命令確定）後，有消滅或妨礙債權人請求之事由，始得
      提起。
（三）原告代位執行債務人陸吳美等人主張：被告之債權之違約
      金過高，至少應剔除一半，故超過0000000 部分應予剔除
      ，且被告之債權利息按年息11.8% 計算，其採用之計息利
      率已逾銀行平均放款利率年息3%，應依年息百分之3 計算
      ，始符合公平原則云云。經查，關於被告對執行債務人陸
      吳美等人之債權，係中信銀行將系爭債權讓與訴外人盧昱
      吉，盧昱吉再讓與予張孫寶蓮，張孫寶蓮再讓與予被告，
      業經本院調閱87 年 度執字第6590號執行卷宗查證明確，
      而系爭債權，關於其違約金及利率之約定，均經中信銀行
      與執行債務人陸吳美等人於借據上約定明確，且中信銀行
      於86年間對債務人陸吳美等人聲請法院核發支付命令，債
      務人對上開違約金及利率之計算，均未於法定期間提出異
      議，而告確定，則系爭債權及其利息，違約金之約定，於
      中信銀行與債務人陸吳美等人間，依民事訴訟法第521 條
      第1 項之規定，該支付命令與確定判決有同一效力，再依
      民事訴訟法第401 條之規定，中信銀行既將上開債權讓與
      被告，則上開確定判決之既判力，應及於中信銀行之繼受
      人被告。原告代位執行債務人以上開支付命令確定（即判
      決確定）前所存在之事由，即債權之違約金過高、利息不
      公等情，提起分配表異議之訴，自無理由。
六、原告代位執行債務人就被告對執行債務人之利息債權所為時
    效抗辯，是否可採？
（一）原告主張：系爭分配表就系爭債權之利息，計算自88年10
      月7 日起至98年5 月13日止之利息分配予被告，其計息期
      間逾越利息請求權5 年消滅時效，係有不當，應更正計息
      期間為自93年5 月13日起至98年5 月13日止，按年息百分
      之3 計算，是以被告得受分配之利息僅435 萬元云云。查
      ，依強制執行法第41條第2 項之規定，原告主張之上開事
      由，係屬支付命令確定（即執行名義成立）後所消滅或妨
      礙債權人請求之事由，原告自得代位債務人提起。
（二）又按利息之定期給付債權，其各期給付請權權因五年間不
      行使而消滅。民法第126 條定有明文。查，本件系爭債權
      ，自債務人陸吳美等人自86年5 月24日未繳納利息，視為
      全部債務到期，原債權人中信銀行即於86年對債務人陸吳
      美等人取得上開支付命令及拍賣抵押務裁定，並於87年間
      聲請強制執行，經本院87年度執字第6590號執行案件受理
      在案，因執行無結果，核發債權憑證後，中信銀行再於89
      年持上開債權憑證聲請強制執行，經本院以89年度執字第
      7890受理在案，嗣因執行無結果，又核發債權憑證，中信
      銀行再於91年9 月2 日聲請強制執行，經本院以91年度執
      字第38209 號執行程序在案，嗣系爭房地經本院執行處於
      98年5 月13日就系爭房地進行拍賣，由執行債權人即被告
      以總價57,890,000元承受，並以其對執行債務人之債權抵
      繳等情，經本院調閱上開卷宗查證屬實，則債權人中信銀
      行自債務人86年5 月24日未繳納利息之日起，已分別於86
      、87、89、91年均持續對債務人追索利息及違約金，而中
      信銀行於91年9 月2 日具狀聲請強制執行後，其執行期間
      之時效當然停止進行，則被告請求自88年10月7 日起至拍
      定之日即98年5 月13日止之按年息百分之11.8計算之利息
      共00000000元，並未逾5 年時效，本院亦為如是分配，並
      無違誤。原告主張被告之利息債權，應自拍定之日起推算
      前5 年即自93年5 月13日起至98年5 月13日止，按年息百
      分3 計算之利息，並無理由。
七、系爭債權讓與是否合法? 是否等價? 是否有通謀虛偽無效之
    情事?
（一）原告主張：系爭債權之讓與，並未合法通知債務人，其讓
      與不合法，且被告受讓系爭債權，是否等價? 是否涉及通
      謀虛偽而無效，尚有可議云云。
（二）按債權之讓與，非經讓與人與受讓人通知債務人，對債務
      人不生效力。但法律另有規定者，不在此限。受讓人將讓
      與人所力之字據提示於債務人者，與通知有同一效力。民
      法第294 條第1 項前段、第295 條及第297 條定有明文。
（三）查，系爭債權係分別於96年間移轉，係於系爭支付命令87
      年1 月2 日確定後所生之事由，依強制執行法第42條第2
      項，原告自可代位被告主張，而不受系爭支付命令遮斷效
      所拘束。惟系爭債權原存在於中信銀行與債務人陸吳美等
      人間，中信銀行係於91年度執字第38209 號強制執行程序
      進行中（即系爭支付命令87年1 月2 日確定後），於96年
      8月3 日，將系爭債權讓與訴外人盧昱吉，盧昱吉於96年
      8 月14日再將系爭債權讓與予張孫寶蓮，張孫寶蓮於96年
      9 月4 日再讓與予被告，並將抵押權亦隨同登記移轉，並
      將上開債權讓與通知書提出於執行法院，並寄發存證信函
      通知執行債務人，執行債務人於執行程序中並無爭執等情
      ，有債權讓與聲明書、債權確定證明書、債權讓與證明書
      、存證信函（其上有郵戳為憑）、他項權利證明書為證，
      並經本院調閱87年度執字第6590號執行卷、89年度執字第
      7890號、91年度執字第38209 號執行卷查證屬實。足見系
      爭債權之移轉，業經合法通知債務人，上開債權移轉對執
      行債務人應屬生效。原告主張系爭債權之讓與，並未合法
      通知債務人，其讓與不合法云云，不足採認。
（四）又查，本院向中信銀行函詢債權移轉事宜，中國信託以10
      0 年7 月6 日中信銀字第1002222180046 號函覆本院，中
      信銀行確於95年12月28日與盧昱吉簽立授信戶陸吳美案之
      債權（及從屬權利）買賣契約，以總價27000000元將本債
      權（及從屬權利）出售予盧昱吉，上開債權買賣之相關文
      件已於96年8 月3 日辦理交割完畢，故盧昱吉受讓中信銀
      行之權利，為本件債權人，有上揭函文附卷可證（本院卷
      第157 至160 頁），而盧昱吉再將系爭債權轉讓與張孫寶
      蓮，張孫寶蓮於96 年9月4 日再讓與予被告，並將抵押權
      亦隨同登記移轉等情，亦據證人張孫寶蓮到庭證述：當初
      債權之讓與，均係伊夫張鎮國借用伊名義在處理等語，而
      證人張鎮國則到庭證述：因為有人要向伊借錢，所以代書
      幫伊辦理設定抵押權，並將債權讓與給伊，至於96年9 月
      3 日之債權讓與證明書上之簽名，應是代書替伊等簽名，
      印章是伊等授權代書去刻的，伊等不可能隨便借錢給別人
      ，一定要本人且要有抵押權伊才會借，但還錢不一定是同
      一人，之後伊的抵押權被塗銷，一定是有人還伊錢，所以
      伊再將此權利轉讓及抵押權設定給那個人等語（本院100
      年8 月11日言詞辯論筆錄），足見上開債權及抵押權之移
      轉，均屬實在，並無通謀虛偽情事。原告就債權移轉人間
      係屬通謀虛偽意思表示等情，未提出任何證據證明，原告
      主張系爭債權移轉為通謀虛偽意思表示無效云云，亦不足
      採信。
（五）按債權人得將債權讓與第三人，但有下列債權，不在此限
      。一、依債權之性質，不得讓與者。二、依當事人之特約
      ，不得讓與者。三、債權禁止扣押者。又債權之讓與，非
      經讓與人與受讓人通知債務人，對於債務人不生效力。民
      法第294 條第1 項，第297 條第1 項分別定有明文。依上
      開法條規定，民法對於債權之讓與，並無限制債權人之債
      權移轉不得為無償或以顯不相當之對價移轉，關於債權之
      移轉，僅須讓與人與受讓人意思合致，且該債權非上開三
      種不可轉讓之債權，並將債權讓與通知債務人，即生效力
      。查，系爭債權係借款債權，原存在於中信銀行與債務人
      陸吳美等人間，中信銀行係於91年度執字第3820 9號強制
      執行程序進行中（即系爭支付命令87年1 月2 日確定後）
      ，於96年8 月3 日，將系爭債權讓與訴外人盧昱吉，盧昱
      吉於96年8 月14日再將系爭債權讓與予張孫寶蓮，張孫寶
      蓮於96年9 月4 日再讓與予被告，並將抵押權亦隨同登記
      移轉，已如前述，而系爭債權既為借款債權，其性質並非
      不得讓與，且當事人亦無特約約定不得讓與，又非禁止扣
      押之債權，而系爭之移轉，業經債權人與讓與人意思表示
      合致，並已合法通知債務人，且無通謀意思表示之情事，
      則系爭債權業已合法移轉予被告。至於債權人與讓與人間
      ，是否以無償或以顯不相當之對價為債權之移轉，均不影
      響債權移轉之效力。從而，原告主張系爭債權移轉不等價
      云云，則無審究之必要。
八、綜上，原告代位執行債務人依強制執行法第41條第2 項，提
    起分配表異議之訴，主張本件分配表中，系爭債權之利率、
    違約金過高，利息請求已罹5 年時效，又系爭債權之讓與，
    並未合法通知債務人，其讓與不合法，且被告受讓系爭債權
    ，涉及通謀虛偽而無效等情，均不足採。則本件執行程序之
    分配表，依被告之請求，將系爭債權之利息，自88年10月7
    日起至拍定之日即98年5 月13日止之按年息百分之11.8計算
    共分配00000000元，並將系爭債權之違約金，自88年10 月7
    日起至98年5 月13日止，其逾期在6 個月以內者，依年息百
    分之1.118 計算，其逾期在6 個月以上者，依年息百分之2.
    236 計算之違約金，共計0000000 元，並分配本金0000000
    元，並無違誤，從而，原告請求系爭執行事件拍賣執行標的
    物所得金額57,890,000元於扣除執行費900 元，及清償被告
    對執行債務人之利息債權435 萬元、違約金3,033,900 元後
    ，尚有餘款50,506,100元足供清償被告本金2,900 萬元及原
    告之債權1,200 萬元，並聲明(一)系爭執行事件之系爭分配表
    ，應將被告受分配利息逾435 萬元，及受分配違約金逾3,03
    3,900 元部分予以剔除，並更正被告得分配之本金為2,900
    萬元。(二)系爭分配表中被告本金「分配金額欄」應更正為2,
    900 萬元，並無理由，應予駁回。
九、結論：原告之訴為無理由，依民事訴訟法第78條，判決如主
    文。
中    華    民    國  100     年    9     月    2     日
                  民事第三庭法  官  朱玲瑤
以上正本係照原本作成。
如對本判決上訴，須於判決送達後20日內向本院提出上訴狀。如
委任律師提起上訴者，應一併繳納上訴審裁判費。
中    華    民    國   100    年    9     月    2    日
                            書記官  張家瑜